臺灣高等法院高雄分院刑事判決　　　　96年度上訴字第1547號
上　訴　人　臺灣高雄地方法院檢察署檢察官
被　　　告　甲○○
　　　　　　　　　　　樓
選任辯護人　陳魁元律師
上列上訴人因被告違反毒品危害防制條例案件，不服臺灣高雄地
方法院95年度訴字第3319號中華民國96年5 月31日第一審判決（
起訴案號：臺灣高雄地方法院檢察署95年度偵字第20737 號），
提起上訴，本院判決如下：
    主  文
原判決撤銷。
甲○○持有第二級毒品達一定數量，累犯，處有期徒刑拾月，減
為有期徒刑伍月，如易科罰金，以銀元佰元即新台幣玖佰元折
算壹日。扣案之MDMA伍拾顆，均沒收銷燬之。
    事  實
一、甲○○前於民國93年間因違反毒品危害防制條例案件，經臺
    灣臺東地方法院以94年度東簡字第7 號判處有期徒刑3 月確
    定，於94年10月6 日（起訴書誤載為94年9 月9 日）易科罰
    金執行完畢。詎猶不思悔改，明知MDMA係屬毒品危害防制條
    例列管之第二級毒品，不得非法持有，竟於94年12月19日晚
    間10時許，在高雄市○○區○○路、民族路口，向真實姓名
    不詳綽號「黑面」之成年男子，以新臺幣（下同）1 萬之代
    價，購買第二級毒品MDMA（俗稱搖頭丸）50顆（驗前淨重13
    .01 公克，驗後淨重12.98 公克）而持有之，並將之置於不
    知情之趙安良位在高雄市○○區○○路62巷7 號23樓之3 住
    處房間內藏放。嗣經警於94年12月21日13時許，持搜索票至
    上址趙安良住處搜索，當場扣得第二級毒品MDMA50顆（驗前
    淨重13.01 公克，驗後淨重12.98 公克），而查悉上情。
二、案經臺灣高雄地方法院檢察署檢察官自動檢舉偵查起訴。
    理  由
壹、程序方面：
    按法院或檢察官得囑託醫院、學校或其他相當之機關、團體
    為鑑定，或審查他人之鑑定，並準用第203 條至第206 條之
    1 之規定；鑑定之經過及其結果，應命鑑定人以言詞或書面
    報告，刑事訴訟法第208 條第1 項前段、第206 條第1 項分
    別定有明文。是經法院、檢察官囑託相當之機關為鑑定後，
    經鑑定人以書面報告其鑑定之結果者，即屬刑事訴訟法第15
    9 條第1 項所謂之「法律有規定者」，不受該條項規定「不
    得作為證據」之限制；且刑事訴訟法第208 條第1 項前段對
    於法院或檢察官囑託相當之機關為鑑定之情形，僅規定：「
    準用第203 條至第206 條之1 之規定」，至於刑事訴訟法第
    202 條有關「鑑定人應於鑑定前具結」之規定，則不在準用
    之列。故於法院或檢察官囑託相當之機關為鑑定，而該受囑
    託機關以書面報告鑑定結果之情形，既非屬依法應具結者。
    是同法第158 條之3 有關「證人、鑑定人依法應具結而未具
    結者，其證言或鑑定意見，不得作為證據」之規定，於此時
    即無適用之餘地。是以，臺灣高雄地方法院檢察署檢察官囑
    託高雄醫學大學附設中和紀念醫院就扣案MDMA、愷他命進行
    鑑定，臺灣高雄地方法院囑託行政院衛生署管制藥品管理局
    、高雄市立凱旋醫院及法務部調查局就扣案愷他命進行鑑定
    ，上開鑑定單位之鑑定書或檢驗報告均已就其鑑定之過程、
    依據及結論詳予記載，自得作為證據。
貳、實體部分：
一、訊據被告甲○○對上揭犯罪事實坦承不諱，於原審亦同此供
    承無異，且扣案50顆綠色錠劑經送高雄醫學大學附設中和紀
    念醫鑑定結果，確呈MDMA陽性反應（驗前淨重13.01 公克，
    驗後淨重12.98 公克），有該院95年3 月28日0000-000號檢
    驗報告在卷可憑（見偵查卷第7 頁），按被告之自白，非出
    於強暴、脅迫、利誘、詐欺、疲勞訊問、違法羈押或其他不
    當方法，且與事實相符者，得為證據，刑事訴訟法第156 條
    第1 項定有明文。亦即被告之自白係出於自由意思，且與事
    實相符者，即有證據能力，本件被告迭次自白，均係出於自
    由意志，自得採為本件判決之基礎。綜合上揭各證據資料研
    析，足見被告自白，核與事實相符，堪予採為認定事實之基
    礎。是被告持有第二級毒品MDMA之犯罪事實，已堪認定，應
    予依法論科。
二、查MDMA係屬毒品危害防制條例所稱第2 條第2 項第2 款之第
    二級毒品，不得販賣及持有。被告持有第二級毒品MDMA驗前
    淨重合計13.01 公克，已逾行政院所發布轉讓持有毒品加重
    其刑之數量標準第2 條第1 項第2 款所規定之淨重10公克以
    上，是核其所為，係犯毒品危害防制條例第11條第2 項、第
    4 項之持有第二級毒品達一定數量罪，公訴意旨認被告所為
    係犯毒品危害防制條例第5 條第2 項之意圖販賣而持有第二
    級毒品罪，尚有未洽，公訴人認被告於94年12月19日晚間10
    時許，在高雄市○○區○○路、民族路口，向真實姓名不詳
    綽號「黑面」之成年男子購得MDMA50顆後，欲利用聖誕節派
    對之機會出售　前揭MDMA毒品，旋於翌日（20日）前往位於
    高雄市某處之「小北百貨超商」內，購得大、中、小之夾鍊
    袋共5 大包欲予以分裝，並將購得之前揭50顆MDMA毒品連同
    夾鍊袋一併放置於不知情之趙安良位在高雄市○○區○○路
    62巷7 號23樓之3 住處房間內，伺機出售。認被告涉犯毒品
    危害防制條例第5 條第2 項之意圖販賣而持有第二級毒品罪
    嫌。訊據被告固不否認有於上揭時、地為警查獲其持有第二
    級毒品MDMA50顆及夾鍊袋5 大包，惟堅詞否認有何意圖販賣
    而持有第二級毒品之犯行，辯稱：扣案之MDMA係其與「小劉
    」「小山」「小婷」為歡慶聖誕節而共同合資向「黑面」購
    買，其所出資購買之MDMA係準備在聖誕派對上供自己施用或
    無償提供予其他朋友施用，絕無出售扣案MDMA以營利之意圖
    等語。按意圖販賣而持有毒品之罪，須非以營利之意圖而販
    入，或因其他行為而持有，嗣起意販售圖利，尚未著手於販
    賣之行為者而言，始足當之（最高法院90年度臺上字第20
    46號、92年度臺上字第1275號判決意旨足資參照）。就被告
    涉嫌意圖販賣而持有第二級毒品之犯行，公訴意旨僅以被告
    持有MDMA達50顆（驗前淨重13.01 公克，驗後淨重12.98 公
    克），並為警扣得其購買之大、中、小夾鍊袋共5 大包等證
    據，據以推論被告有營利之意圖。惟觀諸被告供稱扣案50顆
    MDMA係其與「小劉」、「小山」、「小婷」為慶祝聖誕節而
    共同合資購買，其所出資購買之MDMA係準備在聖誕派對上供
    自己施用或無償提供予其他朋友施用等情，業經被告於原審
    法院羈押訊問時提出「小劉」、「小山」、「小婷」之聯絡
    電話以佐其說，此有該次訊問筆錄在卷可憑（見95年度聲羈
    字第794 號卷第7 頁），堪認被告辯稱扣案MDMA係欲與其友
    人歡度聖誕節舞會而合資購買，並非絕無可採；則被告辯稱
    扣案之夾鍊袋係為了將扣案MDMA分裝以便攜帶至聖誕對派上
    交付予「小劉」、「小山」、「小婷」等人而預先購買，衡
    情即非無稽。況類此小型之夾鍊袋，乃社會上常用以分裝食
    品佐料或分裝藥物之用，超級市場多有售賣，價格便宜且均
    為定額（多以100 只裝成一包）為一包出售，並無零售，持
    有夾鍊袋用以分裝毒品之行為，亦為常見，或為方便攜帶外
    出施用，或為便於保存毒品避免潮溼變質，其目的不一而足
    ，自不得僅憑被告持有5 大包夾鍊袋即遽認被告必有販售毒
    品之營利意圖。又按「依據Clark's Analysis of Drugs an
    d Poisons 一書第三版之記述：MDMA毒品一般使用劑量介於
    80和200 毫克之間，常使用劑量為100 至150 毫克，…惟產
    生作用之程序，因個人體質、使用方式及對藥物耐受性不同
    而異。」，有行政院衛生署管制藥品管理局93年9 月13日管
    檢字第0930008405函文在卷可稽（見原審卷第92頁）。上開
    函文所指劑量係以毒品之純質淨重而論，本件扣案之MDMA未
    經鑑驗單位即高雄醫學大學附設中和紀念醫院檢驗其純度，
    無從得知每顆MDMA之純質淨重，惟依一般黑市販售之MDMA錠
    劑，大多以人體每次施用之劑量打錠合成個別錠劑，以供一
    般人每次服用1 錠，乃屬常情，則扣案50顆MDMA之數量，衡
    情尚非鉅量；縱認扣案50顆MDMA之純度高達百分之百而認其
    驗前純質淨重為13.01 公克，依該函文之所示一般使用劑量
    之上限200 毫克作為每次施用劑量計算，本件扣案50顆MDMA
    約可使用65次（13010 ÷200 ＝65.05 ，小數點後四捨五入
    ），亦非逾越一般人為施用而持有之合理數量範圍。況輔以
    被告迭次供稱扣案之MDMA係其與「小劉」、「小山」、「小
    婷」為慶祝聖誕節而共同合資購買，其所出資購買部分係準
    備於即將來臨之聖誕派對上施用或供友人享用等語，已如前
    述，益難認其持有50顆MDMA超逾一般為施用而持有之數量。
    再參以，被告確曾因施用第二級毒品MDMA案件，經原審法院
    以92年度毒聲字第1490號裁定送觀察、勒戒後，認無繼續施
    用之傾向，於92年3 月31日釋放出所，並經臺灣高雄地方法
    院檢察署檢察官以92年度毒偵字第1581號為不起訴處分確定
    ，此有該不起訴處分書及臺灣高等法院被告前案紀錄表各乙
    份在卷可資佐證，則被告所辯扣案之第二級毒品MDMA係為供
    自己施用等語，即非無據。綜上所述，本件被告以非營利目
    的販入扣案之MDMA後，何時萌生營利之意思？究欲販賣與何
    人營利？是否另行起意販賣而尚未著手販賣之行為？凡此各
    情，除被告自承其與友人準備在聖誕派對上施用扣案之MDMA
    外，均未見公訴人就此部分有何舉證或指出具體之證明方法
    ，且本案並無任何證據可認被告曾有販賣第二級毒品MDMA之
    事證，自不得僅憑扣案之第二級毒品MDMA之數量為13.01 公
    克，遽認被告有販入之後，另萌營利販賣之意圖。惟其基本
    社會事實相同，自應由法院依法變更檢察官所引之起訴法條
    予以審理。查被告前於93年間因持有第二級毒品MDMA案件，
    經臺灣臺東地方法院以94年度東簡字第7 號判處有期徒刑3
    月確定，於94年10月6 日易科罰金執行完畢，此有該刑事判
    決書及臺灣高等法院被告前案紀錄表在卷可憑，其受有期徒
    刑執行完畢後，5 年內故意再犯本件最重本刑為有期徒刑以
    上之罪，為累犯，應依累犯之例加重其刑。被告行為後，刑
    法、刑法施行法業已於94年2 月2 日、95年6 月14日修正公
    布，並均自95年7 月1 日施行，參酌最高法院95年5 月23日
    刑事庭第8 次會議決議，應依刑法第2 條第1 項之規定，為
    新舊法比較：刑法第47條累犯之規定修正前，只需受徒刑執
    行完畢5 年內再犯有期徒刑以上之罪，無論何種犯罪均為第
    47條所稱之累犯，應加重其刑，而修正後刑法第47條第1 項
    ，必須「故意」犯罪方能構成累犯，本件被告係故意犯罪，
    無論新舊法均構成累犯，關於刑法總則編指示性之法律，僅
    修正法律用語，新舊法處罰輕重相同，犯罪構成要件亦無寬
    嚴之別，自無新舊法比較之問題，當然應適用現行有效之新
    法，當然應適用現行有效之新法（最高法院95年度台上字第
    5589、5599、5669、6159號判決參照）。
三、原審認為科刑之判決，固非無見，惟中華民國96年罪犯減刑
    條例已於96年7 月16日施行，被告所犯罪時間均在96年4 月
    24日以前，所犯毒品危害防制條例第11條第2 項、第4 項之
    持有第二級毒品達一定數量罪，符合中華民國96年罪犯減刑
    條例第2 條第1 項第3 款減刑之要件，原審不及適用該條例
    第7 條之規定於裁判時減刑，自有未合。檢察官上訴意旨略
    以「(一)被告於偵查中自陳與小山、小劉、小婷等人現在已經
    沒有聯絡了，何來合資購買毒品。(二)被告購買之夾鍊袋多達
    5 大包，且分大、中、小型，分裝毒品供己及友人施用，購
    買之夾鍊袋多達5 大包，顯有違經驗法則。(三)在毒品市場，
    毒販須依按毒蟲之層次及經濟能力，而販賣純度等級不同之
    毒品。是以，扣案毒品之純度，與被告是否有販賣之意圖，
    顯無關聯性。足認被告係意圖販賣而持有第二級毒品。應成
    立毒品危害防制條例第5 條第2 項之罪。」指摘原判決不當
    ，固無足取，但原判決確有如上所述可議之處，即屬無可維
    持，應由本院撤銷改判，爰審酌被告係累犯，明知MDMA係我
    國列管之第二級毒品，且前已有持有第二級毒品MDMA之前科
    ，竟無視政府管制毒品之禁令及查緝毒品之決心，復向他人
    購入50顆MDMA而持有之，破壞社會秩序，亦有戕害身心健康
    之虞，自應予以非難，惟念其始終坦承持有犯行，犯後態度
    尚可，並慮及其持有之數量、動機、目的等一切情狀，酌情
    量處有期徒刑10月。被告犯罪時間在中華民國96年4 月24日
    以前，合於中華民國96年罪犯減刑條例第2條 第1 項第3 款
    減刑之要件，應依該條例第7 條之規定，於裁判時減其宣告
    刑二分之一，並按其行為時之法律，諭知如易科罰金，以銀
    元佰元即新台幣玖佰元折算壹日之折算標準。（被告於犯
    罪時之刑法第41條第1 項前段規定：「犯最重本刑為5 年以
    下有期徒刑以下之刑之罪，而受6 個月以下有期徒刑或拘役
    之宣告，因身體、教育、職業、家庭之關係或其他正當事由
    ，執行顯有困難者，得以1 元以上3 元以下折算1 日，易科
    罰金。」又被告行為時之易科罰金折算標準，修正前罰金罰
    鍰提高標準條例第2 條前段（現已刪除）規定，就其原定數
    額提高為100 倍折算1 日，則本件受刑人行為時之易科罰金
    折算標準，應以銀元300 元折算1 日，經折算為新臺幣後，
    應以新臺幣900 元折算為1 日。惟95年7 月1 日修正公布施
    行之刑法第41條第1 項前段則規定：「犯最重本刑為5 年以
    下有期徒刑以下之刑之罪，而受6 個月以下有期徒刑或拘役
    之宣告者，得以新臺幣1 千元、2 千元或3 千元折算1 日，
    易科罰金。」比較修正前後之易科罰金折算標準，以95年7
    月1 日修正公布施行前之規定，較有利於被告，則應依刑法
    第2 條第1 項前段，適用修正前刑法第41條第1 項前段規定
    ，定其折算標準。）又扣案之50顆MDMA，屬毒品危害防制條
    例第2 條所管制之第二級毒品，不論屬於犯人與否，應依同
    條例第18條第1 項前段規定，宣告沒收銷燬之。至警方在趙
    安良前揭住處扣得之第四級管制藥品原料甲基麻黃鹼5 包（
    驗後毛重32公克）、分裝夾鍊袋5 大包，以及在被告位於高
    雄市○○區○○路62巷7 號30之3 樓住處扣得之鐵盤1 個、
    塑膠吸管1 支等物品，與被告本件持有第二級毒品犯行，並
    無直接關聯，爰不予宣告沒收，附此敘明。
四、公訴意旨另以被告於前揭時、地向綽號「黑面」之成年男子
    購買愷他命2 大包後（驗後毛重140.38公克），欲利用聖誕
    節派對之機會出售，旋於翌日（20日）前往位於高雄市某處
    之「小北百貨超商」內，購得大、中、小之夾鍊袋共5 大包
    欲予以分裝，並將購得之前揭愷他命毒品連同夾鍊袋一併放
    置於不知情之趙安良位在高雄市○○區○○路62巷7 號23樓
    之3 住處房間內，伺機出售。認被告觸犯毒品危害防制條例
    第5 條第3 項之意圖營利而持有第三級毒品罪嫌。
  (一)訊據被告固不否認有於上揭時、地為警查獲其持有愷他命，
    惟堅詞否認有何意圖販賣而持有第三級毒品犯行，辯稱：扣
    案愷他命係「黑面」出售MDMA50顆與被告時所一併搭售，惟
    經其試用該「愷他命」後，發現並無愷他命之效用，被告係
    遭「黑面」所騙而購買扣案2 大包未具愷他命效用之白粉，
    絕無另行出售扣案「愷他命」以營利之意圖等語。
  (二)按犯罪事實應依證據認定之，無證據不得認定犯罪事實；又
    無證據能力之證據，不得作為判斷之依據；再者，無法證明
    被告犯罪者，應諭知無罪之判決，刑事訴訟法第154 條第2
    項、第155 條第2 項、第301 條第1 項分別定有明文。又按
    刑事訴訟法上所謂認定犯罪事實之證據，係指足以認定被告
    確有犯罪行為之積極證據而言，如未能發現相當證據或證據
    不足以證明，自不能以推測或擬制之方法，以為裁判基礎，
    最高法院29年上字第3105號及40年台上字第86號分別著有判
    例可資參照。而認定不利於被告之事實，須依積極證據，茍
    積極證據不足為不利被告之認定時，即應為有利於被告之認
    定，更不必有何有利之證據；又認定犯罪事實所憑之證據，
    雖不以直接證據為限，間接證據亦包括在內，然而無論直接
    證據或間接證據，其為訴訟上之證明，須於通常一般之人均
    不致有所懷疑，而得確信其為真實之程度者，始得據為有罪
    之認定，倘其證明尚未達到此一程度，而有合理之懷疑存在
    而無從使事實審法院得有罪之確信時，即應由法院為諭知被
    告無罪之判決，最高法院亦分別著有30年上字第816 號及76
    年台上字第4986號判例可資參照。
  (三)經查，扣案疑似愷他命之白粉2 包，經原審法院分別送行政
    院衛生署管制藥品管理局、高雄市立凱旋醫院鑑定結果，該
    2 單位均函覆稱未能檢出愷他命成分，有行政院衛生署管制
    藥品管理局95年12月12日管檢字第0950013349號鑑定書、高
    雄市立凱旋醫院96年3 月9 日高市凱醫驗字第3541號濫用藥
    物成品檢驗鑑定書各乙紙在卷可憑（見原審卷第49頁、第55
    頁）。復經原審法院依職權送法務部調查局檢驗後，乃確認
    其中編號1 之白粉1 包不含法定毒品成分，淨重39.02 公克
    ，空包裝重1.38公克，另一包編號2 之白粉則含第三級毒品
    第19項毒品愷他命（Ketamine）成分，淨重98.85 公克，空
    包裝重1.22公克，純度0.37％，純質淨重0.37公克，此有該
    局96年4 月16日調科壹字第09600143650 號鑑定書附卷可稽
    （見原審卷第106 頁）。依上開3 份鑑定報告結果而論，堪
    認其中編號2 之白粉含有愷他命成分甚微，倘未依精密儀器
    詳加檢驗，即難測得其確含愷他命成分及其純度，是行政院
    衛生署管制藥品管理局及高雄市立凱旋醫院均未能檢出其中
    一包白粉確含愷他命成分，非可謂上開2 單位所出具之鑑定
    書與前揭法務部調查局之鑑定結果有何出入。準此，被告辯
    稱扣案之2 包白粉經其試後用均不具愷他命之效用，誠然信
    而有徵。是依扣案愷他命之純質淨重僅有0.37公克，數量極
    微，且被告主觀上亦認扣案之白粉2 包並非愷他命毒品等情
    觀之，公訴意旨認被告係基於轉售營利之意圖而持有前揭愷
    他命，即屬有疑。此外，復查無其他證據可認被告有何意圖
    販賣而持有扣案愷他命之犯行。揆諸前揭判例及說明意旨，
    公訴人所舉證據尚不足使法院確信被告確係基於營利之意圖
    而持有扣案之愷他命，而尚有合理性懷疑之存在時，即無從
    為被告有罪之認定，本諸罪疑唯輕之法則，原應為被告無罪
    之諭知，惟被告此部分犯行倘成立犯罪，即與被告前開持有
    第二級毒品犯行具有想像競合犯之裁判上一罪關係，爰不另
    為無罪之諭知。又被告被訴意圖販賣而持有扣案愷他命之犯
    行既經法院為無罪之認定，則扣案之愷他命1 包（淨重98.8
    5 公克，空裝重1.22公克，純質淨重0.37公克）及另一包不
    含法定毒品成分之白粉（重39.02 公克，包裝裝重1.38公克
    ），自無從宣告沒收，併此敘明。檢察官就此部分，係執「
    (一)編號2 之白粉，確含有愷他命成分（純質淨重0.37公克）
    ，被告確實持有第三級毒品無疑。(二)果如被告所辯，係遭『
    黑面』所騙，不知扣案2 包白粉不具愷他命之效用，則足證
    被告於購買之時，主觀上係認定該2 白粉係愷他命。而該2
    包白粉淨重達137.87公克，且本件扣有大量夾鍊袋，則被告
    購買該2 包白粉後，主觀上顯非供自己或友人施用，而係供
    販賣之用而持有。(三)被告主觀上販賣第三級毒品之意圖，客
    觀上有持有第三級毒品之事實，則被告意圖販賣而持有第三
    級毒品犯行明確。」等語指摘原判決此部分不當。並無足取
    。
據上論斷，應依刑事訴訟法第299 條第1 項前段、第300 條，毒
品危害防制條例第11條第2 項、第4 項、第18條第1 項前段、刑
法第11條、第47條第1 項，中華民國96年罪犯減刑條例第2 條第
1 項第3 款、第7 條，判決如主文。
本案經檢察官劉玲興到庭執行職務。
中　　華　　民　　國　　96　　年　　10　　月　　2　　日
                  刑事第二庭  審判長法  官  林正雄
                                    法  官  黃壽燕
                                    法  官  陳啟造
以上正本證明與原本無異。
如不服本判決應於收受本判決後10日內向本院提出上訴書狀，其
未敘述上訴理由者，並得於提起上訴後10日內向本院補提理由書
狀（均須按他造當事人之人數附繕本）「切勿逕送上級法院」。
中　　華　　民　　國　　96　　年　　10　　月　　2 　　日
                                    書記官  彭筱瑗
附錄本判決論罪科刑法條：
毒品危害防制條例第11條
持有第一級毒品者，處 3 年以下有期徒刑、拘役或新臺幣 5 萬
元以下罰金。
持有第二級毒品者，處 2 年以下有期徒刑、拘役或新臺幣 3 萬
元以下罰金。
持有專供製造或施用第一、二級毒品之器具者，處 1 年以下有期
徒刑、拘役或新臺幣 1 萬元以下罰金。
持有毒品達一定數量者，加重其刑至二分之一，其標準由行政院
定之。
